【裁判字號】    95,判,938
【裁判日期】    950622
【裁判案由】    新型專利異議
【裁判全文】
最  高  行  政  法  院  判  決
                                     95年度判字第00938號
上  訴  人  乙○○
訴訟代理人  丙○○
被 上訴 人  經濟部智慧財產局
代  表  人  蔡練生
參  加  人  日商大和縫紉機製造股份有限公司
代  表  人  甲○○○
訴訟代理人  林志剛律師
            高山峰
上列當事人間因新型專利異議事件，上訴人對於中華民國93年11
月26日臺北高等行政法院92年度訴字第4514號判決，提起上訴。
本院判決如下：
    主  文
上訴駁回。
上訴審訴訟費用由上訴人負擔。
    理  由
一、本件上訴人主張：(一)、本件原審參加人於異議申請書之最後
    一頁雖載有「毫無新穎性及進步性」字樣，但其所提之「專
    利異議申請」之異議理由首頁則明確載明『據查，被異議案
    00000000號「縫紉機底紗供線裝置改良」（公告399625號）
    係運用申請前既有之技術或知識，而為熟習該項技術者所能
    輕易完成且未能增進功效者，明顯違反專利法第98條第2項
    規定，爰依專利法第102條規定提出異議。茲將異議之理由
    分述如下：』，足見本件異議人提起異議時僅主張本件上訴
    人前於民國88年5月26日以「縫紉機底紗供線裝置改良」向
    被上訴人申請新型專利，經被上訴人編為第00000000號審查
    ，准予專利（下稱系爭案，如圖一）系爭專利案違反專利法
    第98條第2項進步性之規定，並未主張第98條第1項第1款之
    規定其明，且綜觀該異議申請書之其他異議理由，均未見有
    指本件系爭專利案違反專利法第98條第1項第1款之主張，依
    專利異議案係上訴人與關係人間之爭議，被上訴人及訴願決
    定援引當事人未主張之法律為論據自屬違法，而原判決，顯
    有認定事實錯誤及適用法規不當之違法。(二)、被上訴人之原
    處分之審定理由，其認定本件系爭專利案「不具新穎性」，
    主要係組合異議證據二之1與二之2及異議證據三之結果，而
    該項審查顯有違背本件系爭專利案審定核准時所應適用被上
    訴人83年10月頒行之「專利審查基準」所定新型專利「新穎
    性判斷之基本原則」第4項：『比對方式，應採單獨比對方
    式，以個別獨立的引證資料與「請求項所載新型」進行比對
    ，不得將二個以上獨立的引證資料予以組合，以與「請求項
    所載新型」比對之規定。即本件被上訴人之原處分判斷新型
    專利之新穎性，將二個以上獨立之引證資料（異議證二之1
    與之2及異議證據三）組合後再作為判斷之依據，顯與上述
    專利審查基準之新穎性判斷之基本原則「不得將二個以上獨
    立的引證資料予組合」之規定有所違背。足見，原判決判斷
    本件系爭專利案不具新穎性，亦係組合異議引證一、引證二
    及引證四等為判斷之依據，該判決之判斷依據亦顯違背上述
    判斷新型穎性「不得將二個以上獨立的引證資料予以組合」
    之新型專利「新穎性判斷之基本原則」之規定，原判決顯有
    違背法令。(三)、本件系爭專利案被上訴人89年5月19日審定
    核准專利時，當時之專利法第103條第2項即明定：「新型專
    利權範圍，以說明書所載之申請專利範圍為準。必要時，得
    審酌說明書及圖式。」即審查新型專利權之範圍時，除申請
    專利範圍所記載者外，必要時乃得審酌說明書及圖，本件系
    爭專利案由第4圖及說明書所載，既已顯示兩片帶及上中下
    三支傳動軸之設置位置與異議證據一不同，且系爭案之傳動
    軸係在皮帶A之外側，傳動軸後端之皮帶輪帶動兩皮帶輪（3
    1）與（Bl）係設於機台外側，皮帶輪（31）與（Bl）同步
    傳動係呈斜向帶動，均與異議證據1不同，上訴人於原審提
    出主張完全符合前開專利法第103條第2項之規定，則本件原
    判決理由以「顯超出系爭案之申請專利範圍所載之範圍，並
    非本案應審究者」，而認「上訴人之上述主張無理由」，原
    判決有適用法規不當之違背法令。(四)、依系爭專利案申請專
    利範圍第1項（主項－獨立項）已載明主要特徵在於：底紗
    供線裝置之張力調整機構，及其受縫紉機驅動機構連動之傳
    動機構，均外露於機台之外側；主要之目的與功效為「可在
    底紗針桿出針時，將底紗維持一適當的張力值，並避免因慣
    性而送出之底紗過於鬆散而糾結甚至絞入該機台內，而造成
    故障」，及「藉由此種之配置方式，亦可使在排除故障及維
    修時更加簡單」。反觀異議引證一之日本特開平9-66183號
    專利案，由其圖1所示，在設計上僅其轉軸（9）前段套圈線
    扯送裝置（8）上之凸輪（80）及導紗組（81）外露於機台
    之內側，但未見其凸輪（80）及導紗組（81）相對端（另端
    ）之傳動機構並未有外露於機台腳部C外，且由其圖二所示
    ，其回（旋）轉軸（9）係設於皮帶Vl傳動上軸（4），再藉
    上軸（4）中間之帶輪（40）與回（旋）轉軸（9）中間帶輪
    （90）上之皮帶V2之傳動，而帶動回（旋）轉軸（9）前段
    套圈線拉送裝置（8）上之凸輪（80），其皮帶V2之傳係呈
    垂直傳動者，且其套圈線拉送裝置（8）係組設於腳部C之凹
    槽內；與本件系爭案組裝有凸輪（21）與導紗組（22）之傳
    動軸（1），係設置於上軸C與主軸B之傳動皮帶A外部，係呈
    斜向帶動，並將凸輪（21）與導紗組（22）均外露凸設於機
    台外側，二者之傳動方式與結構空間形態完全不同。再者，
    上訴人於原審一再強調者，為本件系爭案申請專利範圍之主
    要結構特徵係在於張力調整機構（2）與傳動機構（3）二者
    均外露於機台外側，與本件系爭案之傳動軸（1）與異議引
    證一之傳動軸（9）均同樣隱藏於機台之內，並不影響本件
    系爭案張力調整機構（2）與傳動機構（3）均外露於機台外
    側特徵之存在，原審顯係將傳動機構與傳動軸混為一談，原
    判決認定兩案之裝置並無不同，顯有判斷事實錯誤之違法。
    (五)、由原判決書附圖1（即系爭案第6圖）及附圖2（即引證
    一圖1）所示，系爭案第6圖為已完成組裝完成之整體使用實
    施例示意圖，即已組合縫紉機（4）之殼體（44）後之整體
    外觀，由該圖已顯見傳動機構（3）、皮帶輪（31）、皮帶
    （32）、驅動機構（43）均外露於縫紉機（4）之機台部（
    41）之右則殼體（44）之外側；反觀附圖2引證一之圖1亦為
    組裝完成之整外觀圍，惟其機體右側腳部Ｃ之外側並未見有
    與系爭案對等之傳動機構及驅動機構，足見二者之結構顯然
    不同。且由、系爭案第6圖及第4圖所示之傳動機構（3）之
    皮帶（32）係外露於機體之殼體（44）之外側，故如需更換
    皮帶（32），只需從外部即可更換，不必拆卸傳動軸；反觀
    引證一之圖2所示如須更換皮帶V2，必須拆卸上軸（4）及回
    （旋）轉軸（9）及下軸（3），如須拆卸皮帶Vl，則須拆卸
    上軸（4）及下軸（3），則本件系爭案與引證一圖2相比較
    ，本件系爭案在維修上確比引證案簡便，足見原判決顯有認
    定事實錯誤之違法。(六)、原判決判斷新穎性將引證二與引證
    四組合，除有違背前述專利審查基準所定新型專利新穎性判
    斷之基本原則第4項：『比對方式，應採單獨比對方式，以
    個別獨立的引證資料與「請求項所載新型」進行比對，不得
    將二個以上獨立的引證資料予以組合、以與「請求項所載新
    型」比對。』之規定之違背法令外，更有違證據採證法則。
    為此，請撤銷訴願決定及原處分。
二、被上訴人則以：(一)、查異議申請書第2頁第2行「公告中之新
    型，任何人認有違反．．．．第97條至99條規定，．．．得
    自公告之日起3個月內備具異議書，附具證明文件，向專利
    專責機關提起異議，為專利法第102條所明文規定。」，第5
    頁第4行「顯然地被異議案之申請專利範圍第1項未具備新穎
    性，當然也未具備進步性。」，第8頁第5行「此被異議案之
    申請專利範圍第2項至第5項未具有新穎性，又，當然未具有
    進步性。」，第10頁第3行「被異議案之申請專利範圍第6項
    係未具備新穎性及進步性。」，第10頁第4行「（5）如上所
    述、被異議案所宣稱的特點、即申請專利範圍第1項至第6項
    之特徵等，均已揭示於證據中，毫無新穎性及無進步性可言
    。實已違反前揭法條之規定甚明」，故可證明異議人實質有
    主張系爭案無新穎性，上訴無理由。(二)、證據一為1997年3
    月11日日本公開特許公報特開平9-66183號，比較系爭案與
    證據一其二案所謂底紗供線裝置，二案皆具備有凸輪張力調
    整機構（系爭案為凸輪21，異議證據一則為紗送出凸輪80）
    ，以及具備有導紗孔、導紗系爭案之皮帶輪31與皮帶32，異
    議證據一則為帶輪90及確動皮帶Ｖ2）；二案所請底紗供線
    裝置皆外落於機台部外，其功用都是用於底紗針桿出針時使
    底紗維持一適當張力，因此兩案屬同一性質的機構，希冀之
    作用與達成功效亦一致，單獨證據一即可證明系爭案不具新
    穎性。證據二之1為1994年7月在台北舉行之台北國際縫製機
    械展發行之大會特刊，證據二之2為進口報單，異議證據三
    為大和縫紉機製作股份有限公司所製縫紉機零件列表，證據
    二之1與二之2雖未有縫紉機內部圖式構造說明，但可證明型
    式號碼ＶＣ3845Ｐ-348-WO1A縫紉機已於1994年7月公開，而
    異議證據三載有之型式號碼為ＶＣ3845Ｐ-348-WO1A之零件
    組合說明，因此證據二之內部機構配置圖在異議證據三顯示
    。由異議證據三可看出與系爭案有著相同之底紗供線裝置（
    如傳動軸1、凸輪13、39、帶輪2及確動皮帶），張力調整機
    構亦外露於機台外部，傳動機構亦位於張力調整機構另一端
    且外露於機台外部。因此由異議證據三比較得知，系爭案所
    請機構皆已於異議證據三中揭示，系爭案所請機構不具新穎
    性。證據二為公開時間之證明，證據三為內部機構之證明，
    兩者由共同型號連接成一個獨立的證據，並無違反審查基準
    之規定，上訴無理由。(三)、上訴理由謂：「專利法第103條
    第2項即明定：『新型專利權範圍，以說明書所載之申請專
    利範圍為準。必要時，得審酌說明書及圖式。』即審查新型
    專利權之範圍時，除申請專利範圍所記載者外，必要時仍得
    審酌說明書及圖，本件系爭專利案由第4圖及說明書所載，
    既已顯示二片帶及上中下三支傳動軸之設置位置與異議證據
    一不同，且系爭案之傳動軸係在皮帶Ａ之外側，傳動軸後端
    之皮帶輪帶動二皮帶輪（31）與（B1）係設於機台外側，皮
    帶輪（31）與（B1）同部傳動係呈斜向帶動，均與異議證據
    一不同，上訴人於原審提出主張完全符合前開專利法第103
    條第2項之規定，則本件原審判決以『顯超出系爭案之申請
    專利範圍所載之範圍，並非本案應審究者」，而認上訴人之
    上述主張無理由，顯係原審判決適用法規不當所致，則本件
    原審顯有違背法令處。」云云。經查「必要時」為申請專利
    範圍未明確的部分，而由說明書圖式來輔助申請專利範圍之
    明確，並非「新型專利範圍以說明書及圖式為準」，上訴無
    理由。(四)、上訴理由謂：「上訴人於原審一再強調者，為本
    件系爭案申請專利範圍之主要結構特徵在於張力調整機構（
    2）與傳動機構（3）二者均外露於機台外側，與本件系爭案
    之傳動軸（1）與異議引證一之傳動軸（9）均同樣隱藏於機
    台之內，並不影響本件系爭案張力調整機構（2）與傳動機
    構（3 ）均外露於機台外側特徵之存在, 原審顯係將傳動機
    構與傳動軸混為一談，則原審判決理由4－（7）（即原審判
    決書第36頁第3行至第4行）以「系爭案的傳動軸1與證據一
    的傳動軸9，均同樣隱藏於機台之內」，即認定「兩案之裝
    置並無不同」，顯有判斷事實錯誤之違法。」云云。經查「
    傳動軸」當然為「傳動機構」之主要部分，系爭案如無傳動
    軸則無法傳遞動力至張力調整機構，故系爭案傳動機構並非
    外露於機台外側，上訴無理由等語，資為抗辯。
三、參加人參加意旨略謂：(一)、參加人之日文公司為「
    製造株式會社」。其中「」為「縫紉機」之意，
    故公司特取名稱為「」。此可從參加人向被上訴人提
    出異議後，於89年11月17日補送之委任狀上之公司名及所蓋
    方形公司章，以及日本大阪法務局登記官發給之法人證明書
    上的參加人日文公司名，而獲得證明。或是從參加人於94年
    4月1日向鈞院申請閱卷時，所提出之行政訴訟委任狀上之公
    司名及所蓋方形公司章，以及該委任狀附件之「日文公證書
    」上的參加人日文公司名，而獲得證明。又日文「」
    之音譯英文為「ＹＡＭＡＴＯ」。此可從參加人提出之行政
    訴訟委任狀的附件「英文公證書」上的參必音譯英文公司名
    為「ＹＡＭＡTＯ  ＭＩＳＨＩＮ  ＳＥＩＺＯ  ＫＡＢＵ
    ＳＨＩＫＩＫＡＩＳＨＡ」，而獲得證明。(二)、上訴人所稱
    之引證一，即為參加人提出之異議證據二「日本特開平0000
    000特許公報」。該公報上的「出願人」（申護人），即為
    參加人「製造株式會社」。(三)、上訴人所稱之
    引證二，即為參加人提出之異議證據2-1「1994年台北國際
    縫製機展大會特刊」。其內頁「驊盛貿易公司」展出之「VC
    3845P-348-WOlA」縫紉機，機上的牌名「yamato」即為參加
    人公司的音譯英文名。此即表示該參展的縫紉機，為參加人
    之產品。(四)、上訴人所稱之引證三，即為參加人提出之異議
    證據2-2「驊盛貿易公司」委託「天翼公司」報關之「進口
    報單」。該報單上所進口的縫紉機，即為參加人出售給「驊
    盛貿易公司」的縫紉機。此可從報單上之賣方名稱為「ＹＡ
    ＭＡＴＯ  ＭＩＳＨＩＮ  ＳＥＩＺＯＫＡＢＵＳＨＩＫＩ
    ＫＡＩＳＨＡ」，而獲得證明。(五)、上訴人所稱之引證4、
    即為參加人提出之異議證據三「含有ＹＡＭＡＴＯＶＣ３８
    ４５Ｐ－３４８－Ｗ０１Ａ縫紉機的零件列表」。以上，上
    訴人所稱之引證一至四的縫紉機或是縫紉機零件，皆為參加
    人所製造，且為源出於同一構造之縫紉機，因此原處分、訴
    願決定及原審判決等採證該等異議證據，以證明系爭專利不
    具新穎性，並無不合之處。
四、原審斟酌全辯論意旨及調查證據之結果，以：(一)、經查，本
    件參加人異議申請書各項說明中皆有提及系爭案「未具備新
    穎性，當然也未具備進步性」之主張，尤其是在異議申請書
    最後1頁即有主張系爭案「毫無新穎性及進步性」之記載，
    此觀之異議申請書內容自明。因此原處分及訴願決定認為系
    爭案有違反審定時專利法第98條第1項第1款與第2項之規定
    ，並未逾越異議人即參加人之主張。上訴人主張參加人提出
    異議時僅主張系爭案有違反專利法第98條第2項之規定，並
    未主張有違反專利法第98條第1項第1款部分云云；自係誤解
    ，首應說明。(二)、本件系爭第00000000號「縫紉機底紗供線
    裝置改良」新型專利案，依88年5月26日申請，89年7月21日
    核准公告之申請專利範圍所載之結構裝置特徵為：包括一傳
    動軸，該傳動軸之一端接設有一張力調整機構，另一端設一
    傳動機構，其特徵在於：底紗供線裝置係穿設於縫紉機概呈
    倒Ｌ之機台部上與縫紉機底座相連之一端，且該底紗供線裝
    置之張力調整機構係外露於機台部外，而其受縫紉機驅動機
    構連動之傳動機構，亦外露於機台部之另一側；藉此，可在
    底紗針桿出針時，將底紗維持一適當張力值者。詳細記載有
    ：１、一種縫紉機底紗供線裝置改良，係用以在縫紉過程中
    供給底線，並提供一適當之張力及易於維修之底紗供線裝置
    ，係包括有一傳動軸，該傳動軸之一端接設有一張力調整機
    構，另一端則接設有一傳動機構，其特徵在於：該底紗供線
    裝置係穿設於縫紉機概呈倒Ｌ之機台部上與縫紉機底座相連
    的一端，且該底紗供線裝置之張力調整機構，係外露於前述
    之機台部外，而其受縫紉機驅動機構連動之傳動機構，亦外
    露於前述機台部之另一側；藉此，可在於底紗針桿出針時，
    將底紗維持一適當的張力值，並避免因慣性而送出之底紗過
    於鬆散而糾結甚至絞入該機台內部，而造成故障；此外，藉
    由此種之配置方式，亦可使在排除故障及維修時更加簡便。
    ２、如申請專利範圍第１項所述之縫紉機底紗供線裝置改良
    ，其中，該張力調整機構係包括有一凸輪，及一配置於上述
    機台部外緣內側且可供前述凸輪於內作旋轉運動之導紗組。
    ３、如申請專利範圍第２項所述之縫紉機底紗供線裝置改良
    ，其中，該導紗組係具有一座板，其上並開設有一構槽，且
    於該溝槽上之兩側適當位置相對應各設有一導紗座，而該二
    導紗座近前述溝槽之一側，均向上延伸彎折各形成有一凸耳
    ，並於該二凸耳上之適當位置處各設有一導紗孔；一設於近
    前述座板端部之導紗塊，該導紗塊之一端係彎折延伸有一恰
    位於前述溝槽中心上方之導紗片，其導紗片上係開設有一槽
    孔，藉上所述，可讓底紗線自前述其中之一導紗孔進入後，
    經前述之槽孔，再由另一個導紗孔穿出。４、如申請專利範
    圍第３項所述之縫紉機底紗供線裝置改良，其中，該槽孔為
    長橢圓形者。５、如申請專利範圍第３項所述之縫紉機底紗
    供線裝置改良，其中，該二導紗座上均具有一調整孔，藉以
    調整二導紗座於上述座板上之位置。６、如申請專利範圍第
    １項所述之縫紉機底紗供線裝置改良，其中，該傳動機構係
    包括有一套設於上述傳動軸一端之皮帶輪，及一套設於前述
    皮帶輪及上述縫紉機驅動機構皮帶，藉此，當縫紉機驅動機
    構作動時，可同時驅動前述之傳動機構，以達旋動上述凸輪
    之目的。」(三)、是以從上開系爭案專利特徵可知，關於上訴
    人主張之「系爭案圖4中兩條皮帶的位置、上中下三支傳動
    軸、皮帶變短、傳動軸在皮帶A的外側、傳動軸係由設於主
    軸口後端與傳動軸後端的皮帶輪帶動兩皮帶輪31和Bl設於機
    台外側、皮帶輪31和Bl同步傳動係呈斜向帶動、外蓋等，與
    證據一圖2所示者不同」云云，顯超出系爭案之申請專利範
    圍所記載之範圍，並非本案所應審究者，故上訴人之上述主
    張無理由。(四)、參加人提出異議證據一為西元1997年3月11
    日公開之日本特開平9─66183號專利案（下稱引證一）；異
    議證據2之1為西元1994年7月在台北舉行之台北國際縫製機
    械展發行之大會特刊（下稱引證二）、異議證據2之2為進口
    報單（下稱引證三）；異議證據三為大和縫紉機製造股份有
    限公司所製作之縫紉機零件列表（下稱引證四）。(五)、引證
    1之日本專利案，已載明其主要特徵在於：一回（旋）轉軸
    （9）突設在縫紉機臂A之基端用以支承縫紉機座（台）B腳
    部C面對落針（1）位置之面上，其在該腳部C內側與縫紉機
    主軸（3）連動，而該回（旋）轉軸（9）上安裝線拉送凸輪
    （紗送出凸輪）（80）者。由其第2圖所示，其回（旋）轉
    軸（9）係設於皮帶V1傳動上軸（4），再藉上軸（4）中間
    之帶輪（40）與回（旋）轉軸（9）中間帶輪（90）上之皮
    帶V2之傳動，而帶動回（旋）轉軸（9）前段套圈線拉送裝
    置（8）上之凸輪（80），其皮帶V2之傳動係呈上下垂直傳
    動者，且其套圈線拉送裝置（8）係組設於腳部C之凹槽內者
    。(六)、經比較引證一與系爭案，二者皆具有凸輪張力調整機
    構（系爭案為凸輪２１，引證一為紗送出凸輪８０）、導紗
    孔、導紗塊之導紗組（系爭案為圖22，引證一則為８１），
    兩案傳動軸傳動機構亦相似（系爭案之皮帶輪３１及板帶３
    ２，引證一則為帶輪９０及確動皮帶ｖ２），且所請之底紗
    供線裝置皆外露於機台部外，其功用都是用於底紗針桿出針
    時，使底紗維持一適當張力，因此，兩案屬同一性質的機構
    ，應不具新穎性。(七)、上訴人雖主張：系爭案將組裝有凸輪
    （21）與導紗組（22）之傳動軸（1）設置於上軸C與主軸B
    傳動皮帶A外側，並將凸輪（21）與導紗組（22）凸設於機
    台部（41）之外部，而引證1並未有此等結構特徵及空間型
    態等語云云；惟查，將系爭案蓋上機台部41的蓋及其二側殼
    體44，44，的之圖6與證據一之圖1相比對，就可以很明顯地
    看出，系爭案的傳動軸1與證據一的傳動軸9，均同樣隱藏於
    機台之內，兩案之裝置並無不同。自非可採。(八)、另查，上
    述機構即構成兩案所據以實施之「凸輪張力調整機構」、「
    導紗組」以及「傳動軸傳動機構」，缺乏此等機構以及機構
    間相互配合，兩案均無法據以實施。上訴人所主張之「系爭
    案圖4的皮帶32拆卸後，傳動軸一就可拿下」云云。惟查，
    若系爭案要拿下傳動軸1，並非僅拆卸下皮帶32，即可逕行
    拿下傳動軸1，還需拆卸下被固定於殼體44，44，上之用來
    支撐傳動軸之軸承和其他零件。此由系爭案之說明書第7頁
    「5、創作說明（4）」第3行至第7行，即記載「二配置於前
    述傳動軸1上且穿設於縫紉機42側殼體44，44，上之軸承33
    ，33，二套設於前述軸承33，33，內側，藉以固定軸承33，
    33，之C型環34，34，藉此可使前述傳動機構三可固定於機
    台部41之端部4111上」可知。則比較證據一圖2的傳動軸有
    傳動軸9a，9b，要拆卸下被固定於機台上之用來支撐傳動軸
    之軸承9a，9b，才能拿下傳動軸，其機械原理相同蓋傳動軸
    不可能憑空懸著，必需有軸承支撐，而該等軸承必須固定在
    機殼體或機台上，才不會移動而影響傳動軸之轉動，此乃是
    公知的基本機械常識。所以要拿下系爭案的傳動軸1，並非
    僅拆卸下皮帶32，就可逕行拿下傳動軸1，還需拆卸下被固
    定於殼體上之用來支撐傳動軸之軸承和其他零件，上訴人主
    張顯然過度簡化其過程，自不可採。所以，退一步言，縱認
    其空間結構有些許改變，具有新穎性，但引證一與系爭案之
    機關作用與達成功效亦一致，係運用申請前既有之技術或知
    識，為熟習該項技術者所能輕易完成且未能增進功效，自不
    具進步性。上訴人主張：系爭案之設計方便於維修之操作，
    又可減少絞紗之發生與易以排除，更具有增進功效性云云，
    亦非可採。(九)、至於上訴人主張引證一與我國專利申請案號
    第00000000號相同，審查委員在審查系爭案時，應已檢索出
    該對應案，並與系爭案比對後，認系爭案相對於該對應案具
    可專利性後才准予專利。事後異議時卻處分系爭案不具可專
    利性，顯然前後矛盾云云，惟按專利法所以訂定異議及舉發
    等公眾審查制度，其目的即在彌補專利審查難免有檢索習知
    技術疏漏之處，審查委員審查系爭案並准予其專利時，是否
    將系爭案和證據一的台灣對應案比對過，與本件異議案之審
    定結果，並無關聯。是上訴人自不能以上述之理由要求維持
    原不應予以專利，附此敘明。(十)、復查，引證二大會特刊中
    第103頁驊盛貿易股份有限公司展示之高速多針小圓筒褲頭
    車，雖僅有外觀圖示，但明示有與引證4編號相同之VC3845P
    -348-W01A機型之縫紉機，且機殼上皆顯示有「yamato」之
    名牌，足以顯示引證物早於西元1994年7月公開問世，而引
    證二內部構件亦可由引證4零件表作為說明。再由引證四零
    件表觀之，顯示其與系爭案具有相同之底紗供線裝置，雖然
    引證四無整體機器之組合圖，不足以證實其組合後之「紗狀
    態凸輪」與「傳動軸」是否如系爭案一樣是外露於機台部外
    。但是系爭案所請應僅是傳動軸與張力凸輪所在位置的改變
    而已，所請張力調整與傳動機構之結構特徵，以及其結合之
    方式仍與引證四所揭示者一致，因此系爭案空間位置雖有改
    變，但整體實質之必要技術與傳動機構確實已於引證四中揭
    示，故不具新穎性。(十一)、又系爭案雖強調空間型態的創新，
    惟其申請專利範圍第1項所請張力調整機構、傳動機構之結
    構特徵，傳動以及結合方式皆與引證一及四所揭示者相同，
    其作用與達成之功效亦與引證一所述者一致；參加人雖將系
    爭案所請申請專利範圍第1項分割比較，但仍是針對引證一
    或引證四個別案件整體來比較，並未單獨分割比較，因此，
    系爭案空間型態雖有改變，但整體的實施與傳動機構已見於
    引證一及四中，並非創新技術，故系爭案不具新穎性與進步
    性。從而，被上訴人為「異議成立，應不予專利」之處分，
    並無不合。訴願決定遞予駁回，亦無違誤，均應予維持。本
    件上訴人之訴為無理由，應予駁回。
五、本院按本件系爭案係於88年5月26日提出申請，於89年5月19
    日審定准予專利，於89年7月21日公告，因對公告之專利案
    提出異議，係主張該專利於審定時有違反專利法之規定，故
    系爭案依法自應適用審定時83年1月23日修正公布之專利法
    之規定。另按凡對物品之形狀、構造或裝置之創作或改良，
    而可供產業上利用者，得依法申請取得新型專利，固為系爭
    專利核准審定時專利法第97條暨第98條第1項所明定。惟如
    「申請前已見於刊物或已公開使用者」或其「新型係運用申
    請前既有之技術或知識，而為熟習該項技術者所能輕易完成
    且未能增進功效時」，仍不得依法申請取得新型專利，復為
    同法第98條第1項第1款及第2項所明定。本件上訴人前於民
    國88年5月26日以「縫紉機底紗供線裝置改良」向被上訴人
    申請新型專利，經被上訴人編為第00000000號審查，准予專
    利。公告期間，參加人日商大和縫紉機製造股份有限公司以
    其不具新穎性及進步性，對之提起異議，案經被上訴人審查
    ，於91年10月17日以（91）智專三（三）05052字第0918900
    2331號專利異議審定書為「異議成立，應不予專利」之處分
    。上訴人不服，提起訴願，旋遭駁回，遂提起本件行政訴訟
    。查系爭新型專利案之結構裝置特徵為：包括一傳動軸，該
    傳動軸：一端接設有一張力調整機構，另一端設一傳動機構
    ，該張力調整機構係包括有一凸輪，及一配置於機台部外緣
    內側且可供凸輪於內作旋轉運動之導紗組，導紗組則具有一
    座板，其上並開設有一溝槽，且於該溝槽上之兩側適當位置
    相對應各設有一導紗座，而該二導紗座之一側均設有附導紗
    孔之凸耳，又在座板之端部設附連導紗片之導紗塊，導紗片
    上則沒有一槽孔。其功效特徵在於：底紗供線裝置係穿設於
    縫紉機概呈倒Ｌ之機台部上與縫紉機底座相連一端，且該底
    紗供線裝置之張力調整機構係外露於機台部外，而其受縫紉
    機驅動機構連動之傳動機構，亦外露於機台部之另一側，藉
    此可在底紗針桿出針時，將底紗維持一適當張力值，以避免
    因慣性而送出之底紗過於鬆散而糾結甚至絞入該機台內部造
    成故障；又底紗線自一導紗孔進入，經過導紗片上之槽孔後
    ，再由另一導紗孔穿出。次查引證一之日本專利案之主要特
    徵在於：一回（旋）轉軸突設在縫紉機臂之基端用以支承縫
    紉機座（台）Ｂ腳部Ｃ面對落針位置之面上，其在該腳部Ｃ
    內側與縫紉機主軸連動，而該回（旋）轉軸上安裝線拉送凸
    輪（紗送出凸輪）；其回（旋）轉軸係設於皮帶Ｖ１傳動上
    軸，再藉上軸中間之帶輪與回（旋）轉軸中間帶輪上之皮帶
    Ｖ２之傳動，而帶動回（旋）轉軸前段套圈線拉送裝置上之
    凸輪，其皮帶Ｖ２之傳動係呈上下垂直傳動，且其套圈線拉
    送裝置係組設於腳部Ｃ之凹構內。再經比較引證一與系爭案
    ，二者皆具有凸輪張力調整機構、導紗孔、導紗塊之導紗組
    ，兩案傳動軸傳動機構亦相似，且底紗供線裝置皆外露於機
    台部外，其功用都是用於底紗針桿出針時，使底紗維持一適
    當張力，因此，兩案屬同一性質之結構，系爭案自不具新穎
    性，又引證一與系爭案之構圖作用與達成功效均係運用申請
    前既有之技術或知識，為熟悉該項技術者所能輕易完成且未
    能增進功效，系爭案自亦不具進步性，被上訴人為異議成立
    ，系爭案不予專利之處分，訴願決定予以維持，均無不合，
    原判決併予維持，並駁回上訴人在原審之訴，經核於法尚無
    違誤。上訴論旨略謂：系爭案是有具新穎性未經異議人主張
    ；原審違背新穎性判斷之基本原則，將引證一、二及三組合
    判斷；原審未審酌系爭案之說明書及圖式，違反專利法第10
    3條第2項之規定；原審將傳動機構與傳動軸混為一談，亦有
    判斷事實錯誤之違法云云，惟查異議申請書內已表示系爭案
    無新穎性；而引證一為日本專利案，引證二為其公開時間證
    明，引證三為其內部機構之證明，難謂為數獨立之引證案，
    自亦無組合判斷之問題；至專利法第103條第1項之規定，乃
    必要時，得審酌說明及圖式，原審認無審酌之必要，自無違
    法，末查傳動軸為傳動機構之主要部分，原審就此所為認定
    ，亦無違誤。綜上各點，上訴論旨所指均無可採，其執是指
    摘原判決不當，聲明廢棄，非有理由，應予駁回。
據上論結，本件上訴為無理由，爰依行政訴訟法第255條第1項、
第98條第3項前段，判決如主文。
中    華    民    國    95    年    6     月    22    日
                  第一庭審判長法  官  葉  振  權
                              法  官  吳  明  鴻
                              法  官  陳  秀  美
                              法  官  劉  鑫  楨
                              法  官  梁  松  雄
以  上  正  本  證  明  與  原  本  無  異
中    華    民    國    95    年    6     月    23    日
                              書記官  郭  育  玎


司法院資訊處製作；財團法人民間司法改革基金會備份。
